【裁判字號】    96,重訴,237
【裁判日期】    970630
【裁判案由】    損害賠償
【裁判全文】
臺灣高雄地方法院民事判決             96年度重訴字第237號
原      告  蘇黎世產物保險股份有限公司
法定代理人  己○○
訴訟代理人  許志勇律師
被      告  傑運企業有限公司
法定代理人  庚○○
被      告  建興汽車貨運股份有限公司
法定代理人  丁○○
訴訟代理人  丙○○
            顏宏斌律師
被      告  甲○○
            乙○○
上列當事人間損害賠償事件，經本院於民國97年6月12日言詞辯
論終結，判決如下：
    主      文
被告傑運企業有限公司應給付原告新臺幣捌佰肆拾貳萬零伍拾捌
元，及自民國九十七年四月十一日起至清償日止，按年息百分之
五計算之利息。
被告甲○○、建興汽車貨運股份有限公司應連帶給付或被告甲○○、乙○○應連帶給付原告新臺幣捌佰肆拾貳萬零伍拾捌元，及
均自民國九十七年四月十一日起至清償日止，按年息百分之五計
算之利息。
被告傑運企業有限公司依判決主文第一項給付，或被告甲○○、
建興汽車貨運股份有限公司、乙○○依判決主文第二項連帶給付
後，在其給付範圍內，其餘被告免給付義務。
訴訟費用由被告傑運企業有限公司負擔，或由被告甲○○與建興
汽車貨運股份有限公司連帶負擔，或由被告甲○○與乙○○連帶
負擔。
本判決第一項、第二項於原告以新臺幣貳佰捌拾壹萬元為各該被
告預供擔保後，得為假執行，但被告傑運企業有限公司或被告甲○○、建興汽車貨運股份有限公司、乙○○於假執行程序實施前
，如各以新臺幣捌佰肆拾貳萬零伍拾捌元為原告預供擔保，得免
為假執行。
    事實及理由
壹  程序部分
一、訴狀送達後，原告不得將原訴變更或追加他訴，但請求之基
    礎事實同一者，不在此限，民事訴訟法第255 條第1 項第2
    款、第5 款定有明文。查本件原告起訴請求被告甲○○與其
    僱主即被告建興汽車貨運股份有限公司（下稱建興公司）就
    系爭機器貨損應負侵權行為損害賠償責任，嗣於本院審理中
    查悉被告甲○○之實際僱用人為乙○○，其亦應就系爭機器
    貨損事件依民法第188 條第1 項規定與被告甲○○負連帶賠
    償責任，故追加被告乙○○為本件當事人，其所為訴之追加
    乃基於系爭機器貨損之同一侵權行為事實而來，揆諸前揭規
    定，應予准許。
二、按法定代理人代理權消滅者，訴訟程序在有法定代理人承受
    其訴訟以前當然停止；次按民事訴訟法第170 條之規定，於
    有訴訟代理人時不適用之，同法第170 條、第173 條分別定
    有明文。再按聲明承受訴訟，應提出書狀於受訴法院，由法
    院送達他造，同法第176 條亦有明定。本件原告於民國96年
    7 月12日提起本件訴訟時，以原告之公司經理人雷懋達就其
    執行業務範圍，為原告於本件訴訟之法定代理人，嗣於96年
    8 月15日本院審理中，變更公司經理人為己○○，並由其擔
    任原告於本件訴訟之法定代理人，業據被告提出書狀及公司
    變更登記表各1 份在卷為憑（見本院卷第208 頁、第210 頁
    ），並經本院送達聲明承受訴訟書狀繕本予被告，是原告之
    法定代理人己○○已依法承受訴訟。又原告之法定代理人既
    有變更，其原任法定代理人之代理權即屬消滅，本應停止訴
    訟程序，惟原告於本件訴訟繫屬本院之初即委任許志勇律師
    擔任訴訟代理人，揆諸前揭規定，本件訴訟程序依法自毋庸
    停止，附此敘明。
貳  實體部分
一、原告起訴主張：原告於民國95年12月29日與台塑石化股份有
    限公司（下稱台塑公司）訂有海上貨物運送保險契約（保單
    編號00-00000000-CGO） ，保險期間為自出賣人之倉庫起運
    至買受人之倉庫止，約定保額為美金7,811,840 元，原告於
    貨物毀損滅失時應予理賠（下稱系爭保險契約）。台塑公司
    嗣於96年2 月間委託被告傑運企業有限公司（下稱傑運公司
    ）將編號E-9731A-1 之氣冷式熱交換器（下稱系爭機器）自
    高雄港運往台塑公司麥寮廠，被告傑運公司則委託受僱於被
    告乙○○，駕駛車號FV-581號曳引車之被告甲○○（上開曳
    引車靠行登記於被告建興公司名下）運送系爭機器，詎被告
    甲○○於96年2 月8 日運送上開機器行經濱海公路近援中港
    途中，因其裝貨時捆綁繫固不當，且超速行駛，疏未注意車
    前狀況，致其發現該路段因道路施工設有路障時，已剎車不
    及，而使系爭機器掉落地面受損，無法使用（下稱系爭事故
    ）。經國泰公證股份有限公司（下稱公證公司）查估，系爭
    機器於扣除殘值231,510 元後，台塑公司尚受有8,420,058
    元之損失。原告則依系爭保險契約就系爭機器毀損，給付台
    塑公司保險金8,651,568 元，並自台塑公司受讓該公司因系
    爭事故對應負損害賠償責任之人之債權8,420,058 元。為此
    爰依保險代位、債權讓與，及對被告傑運公司依運送契約，
    對被告甲○○、乙○○、建興公司依民法第184 條、第188
    條第1 項、第191 條之2 侵權行為之法律關係，提起本件訴
    訟。並聲明求為判決：(一)被告傑運公司應給付原告8,420,05
    8 元，及自被告乙○○收受追加被告書狀繕本之翌日起（即
    97年4 月11日起，見本院卷第216 頁、第267 頁）至清償日
    止，按年息5%計算之利息。(二)被告建興公司、甲○○、乙○○應連帶給付原告8,420,058 元，及自97年4 月11日起至清
    償日止，按年息5%計算之利息。(三)第1 、2 項被告中之任一
    被告為給付者，在其給付範圍內，其他被告免給付義務。(四)
    原告願供擔保，請准宣告假執行（見本院卷第189 頁背面）
    。
二、被告傑運公司、甲○○、建興公司、乙○○則分別以下列理
    由置辯，並均聲明：(一)原告之訴駁回；(二)如受不利判決，均
    願供擔保，請准免為假執行：
  (一)被告傑運公司部分：
  1.被告傑運公司與台塑公司訂有長期有卡車運輸承攬運送契約
    （下稱系爭運送契約，見本院卷第146 頁），並於96年2 月
    6 日為台塑公司運送自韓國進口之機件1 批（合計568 件）
    ，且以每趟運費8,500 元之代價，透過一名曹姓男子委請其
    他同業協助運送，建興公司則調派車號FV-581號（即系爭車
    輛）、X4-158號、X5-059號等曳引車協助完成上開運送工作
    。被告甲○○駕駛系爭車輛於96年2 月7 日自高雄港35號碼
    頭運送系爭機器至麥寮六輕工業區途中，因系爭事故致系爭
    機器掉落地面受損已有過失。惟被告傑運公司於裝載系爭機
    器時，均已確實會同車輛駕駛人及工作人員確認繫固妥當，
    並經港警檢查後始放行，被告傑運公司已盡監督責任。
  2.被告傑運公司為台塑公司運送系爭機器僅收取每車次9,500
    元之運費，原告向台塑公司所收取之保費利益顯高於被告傑
    運公司之運費收入，基於權益衡平原則，被告傑運公司之賠
    償責任應以原告向台塑公司所支付之保險金一成為上限，始
    屬公允。
  (二)被告甲○○部分（見本院卷第98頁）：
  1.被告甲○○已依貨物之重量，以適當噸位之車輛運送系爭機
    器，系爭事故乃肇因於台灣電力股份有限公司（下稱台電公
    司）外包廠商進伸工程行於肇事路段進行路面挖掘工程，卻
    未設置警告標誌、護欄及警示燈，致被告甲○○行經該路段
    因道路施工、前方自小客車臨時變換車道，而剎車不及肇事
    ，被告甲○○已盡相當之注意義務，系爭事故之發生乃被告
    甲○○所不可抗拒，被告甲○○就系爭事故之發生並無過失
    ，自無庸就系爭事故所致損害負賠償責任。
  2.又被告甲○○所駕駛之車號FV-581號曳引車雖靠行於被告建
    興公司，然不受被告建興公司之指揮，建興公司非被告甲○○之僱用人。
  3.按運送物有喪失、毀損或遲到者，其損害額應依其交付時目
    的地之價值計算之，又金錢、有價證券、珠寶或其他貴重物
    品，除託運人於託運時報明其性質及價值外，運送人對於其
    喪失或毀損不負責任。民法第638 條第1 項、第639 條第1
    項均有明定。再依公路法第64條第2 項規定，前項（即同法
    第64條第1 項）貨物毀損、滅失之損害賠償，除貨物之性質
    、價值於裝載前經託運人聲明，並註明於運送契約外，其賠
    償金額以每件不超過3 千元為限。查本件被告甲○○係私下
    透過訴外人戊○○得知此一運送機會，其與戊○○議定運送
    時間、價格後，即逕依約定時間、地點前往高雄港碼頭載運
    系爭機器，被告甲○○實不知悉所載貨物係何物，其於運送
    系爭機器前亦未閱覽相關提單或其他足證系爭機器價值之憑
    證，復未據台塑公司或傑運公司向其報明系爭機器價值，而
    無從評估運送風險，揆諸前開規定，被告甲○○自無須就系
    爭機器貨損負賠償責任，縱認被告甲○○仍須就系爭機器貨
    損負責，其賠償額度亦應以3 千元為上限。
  (三)被告建興公司部分：
    被告建興公司與傑運公司間並未訂立任何運送契約，與託運
    人台塑公司亦無往來，被告甲○○所駕駛系爭車輛之車主為
    乙○○，被告乙○○始為被告甲○○之實際僱主，被告建興
    公司與被告甲○○間並無僱傭關係存在，自無庸對被告甲○○所肇致之損害負責。
  (四)被告乙○○部分：
    被告乙○○固為被告甲○○之實際僱主，惟被告甲○○係擅
    自允諾運送系爭機器，致被告乙○○就本件運送全不知情，
    而無從事前查明系爭機器價值或投保以分散承運風險，自不
    得逕予要求被告乙○○就系爭機器貨損負賠償責任（見本院
    卷第224頁）。
三、本件兩造不爭執事項如下：
  (一)被告傑運公司委由被告甲○○於96年2 月7 日駕駛系爭車輛
    自高雄港35號碼頭運送系爭機器至台塑公司麥寮廠，被告甲○○駕車沿德中路由南往北，行經德中路與大學29路路口，
    為閃避道路施工（該道路施工未加設警示燈號，僅架設路障
    ）而剎車，致固定鍊條脫落，系爭機器掉落地面全損，台塑
    公司因而受有損害。
  (二)台塑公司就系爭機器與原告訂有保險契約（見本院卷第113
    頁、第114 頁），並於上開事故發生後，以貨物全損為由申
    請理賠，經公證公司查勘認系爭機器已因受損嚴重，無法使
    用，判定為全損（見本院卷第5 頁、第108 頁），經扣除殘
    值231,510 元後，台塑公司尚受有8,420,058 元之損害。原
    告則於97年2 月8 日依系爭保險契約給付理賠金8,651,568
    元予台塑公司（見本院卷第9 頁、第112 頁），並自台塑公
    司受讓其對被告等人因系爭機器全損得請求之損害賠償債權
    8,420,058 元。
  (三)進口報單所載系爭機器之價格為美金264,170 元（見本院卷
    第115頁）。
  (四)系爭車輛之實際車主為被告乙○○，靠行登記於被告建興公
    司名下（見本院卷第4 頁、第271 頁），被告甲○○之實際
    僱主為被告乙○○。
  (五)被告甲○○係以每趟8000元之代價為傑運公司運送系爭機器
    （見本院卷第268頁）。
  (六)被告甲○○係以鐵鍊前後平行的方式綑綁系爭機器，其繫固
    方式如本院卷第168 頁所示。
  (七)系爭機器並未以箱子包裝，以肉眼目視即可得悉機器外觀，
    但不能以其外觀判斷機器價值（見本院卷第268頁）。
四、本件兩造爭點為：(一)被告甲○○就系爭事故之發生，有無過
    失？(二)系爭車輛之靠行車行即被告建興公司，及其實際僱用
    人即被告乙○○是否均應就被告甲○○過失所致損害，負僱
    用人之連帶賠償責任？(三)被告傑運公司依系爭運送契約是否
    應負債務不履行之責任？否有民法第661 條或第634 條但書
    之免責事由存在？(四)本件系爭機器貨損有無民法第63 9條第
    1 項免責事由之適用？有無公路法第64條第2 項單位賠償限
    額之適用？有無契約賠償上限之限制？(五)原告主張依保險代
    位、債權讓與、系爭運送契約及民法第184 條、第188 條第
    1 項、民法第191 條之2 侵權行為之法律關係向各該被告求
    償，有無理由？若有，則可求償之金額為若干？茲分述如下
    ：
  (一)被告甲○○就系爭事故之發生，有無過失？
  1.被告甲○○繫固系爭機器不牢，且於駕駛途中疏未注意車前
    狀況，為閃避道路施工緊急剎車，致固定系爭系爭機器之鍊
    條因而脫落，系爭機器掉落地面受損之事實，業據公證公司
    提出公證報告，就貨損原因載述：系爭機器裝上系爭車輛後
    ，由被告甲○○駕駛系爭車輛運送至麥寮廠途中發生交通事
    故，致系爭機器自系爭車輛上摔落地面，而嚴重損壞等語（
    見本院卷第5 頁第110 頁），又被告甲○○載運系爭機器行
    經高雄市○○路與大學29路路口時，時速約50公里，其因閃
    避道路施工剎車，致固定鍊條脫落，系爭機器掉落路面等情
    ，亦有高雄市政府警察局楠梓分局96年9 月29日高市警楠分
    偵字第0960020536號函附員警工作紀錄簿1 份及事故現場照
    片16幀在卷為憑（見本院卷第56頁、第59頁、第160 頁），
    原告主張系爭機器因被告甲○○之過失而毀損，核與事實相
    符，係屬可採。
  2.被告甲○○辯稱：其已使用適當噸數之車輛，行駛合適之路
    線，並以適當之方式繫固系爭機器，其就系爭事故之肇致並
    無過失等語，並就其繫固系爭機器之方式繪圖說明在卷（見
    本院卷第168 頁）。惟按行經轉彎及道路施工路段應減速慢
    行，作隨時停車之準備；汽車行駛時，駕駛人應注意車前狀
    況及兩車併行之間隔，並隨時採取必要之安全措施。道路交
    通安全規則第93條第1 項第2 款、第94條第3 項已有明定。
    又汽車載運貨物必須穩妥，物品應捆紮牢固，堆放平穩。亦
    據同規則第77條第2 款定有明文。經查：
  (1)本件系爭事故發生時間雖為夜間，且為彎道，然肇事路段設
    有路燈，夜間視線良好，且設有夜間反光標誌標示彎道，又
    該路段雖有道路施工，然施工單位業依規定於現場擺設路障
    及改道警告標示，有現場照片8 幀在卷可憑（見本院卷第60
    頁），被告甲○○自應減速慢行，並注意車前狀況，作隨時
    剎車之準備，惟被告甲○○未及注意上情，行經肇事路段緊
    急剎車，該用以繫固系爭機器之鐵鍊遂因而斷裂，致系爭機
    器掉落地面，自難謂無過失。被告甲○○固辯稱：系爭事故
    係肇因於施工單位（即台電公司）未做好工地夜間安全措施
    所致，且斯時因有另1 自小客車突然變換車道，致其剎車不
    及，而有不可抗力之情事云云（見本院卷第228 頁），惟上
    情未據被告舉證以實其說，殊非可採。
  (2)另被告傑運公司與被告甲○○雖均陳稱：系爭機器經渠等以
    3 條鐵鍊捆綁繫固，並經港警檢查合格後始放行云云，惟據
    證人即同次運送同型機器前往麥寮廠之司機戊○○證稱：其
    透過綽號「曹仔」（台語）之友人介紹為被告傑運公司運送
    此批貨物，…「曹仔」並未要求貨物要以特定方式繫固，…
    其在碼頭載貨時係自己綁貨，其以鐵鍊前後平行之方式綑綁
    ，以2 條鐵鍊分別繫固貨物的前後兩端等語（見本院卷第17
    4 至175 頁），被告傑運公司、甲○○所述顯與證人戊○○
    之證詞不符，被告傑運公司、甲○○迄本件言詞辯論終結前
    ，亦未就其係以何規格之鐵鍊、以何方式繫固系爭機器為其
    他舉證，其前開辯解已乏證據證明，而不足採，自難認被告
    甲○○已妥善繫固系爭機器。
  (二)系爭車輛之靠行車行即被告建興公司，及其實際車主被告乙○○是否均應就被告甲○○過失所致損害，負僱用人之連帶
    賠償責任？
  1.按民法第188 條所稱受僱人，係以事實上之僱用關係為標準
    ，僱用人與受僱人間已否成立書面契約，在所不問；且非僅
    限於僱傭契約所稱之受僱人，凡客觀上被他人使用為之服勞
    務而受其監督者，均係受僱人，有最高法院45年台上字第15
    99號、57年台上字第1663號判例要旨可資參照。次按目前在
    台灣經營交通事業之人，接受他人靠行（出資人以該經營人
    之名義購買車輛，並以該經營人名義參加營運），而向該靠
    行人（出資人）收取費用，以資營運者，比比皆是，此為週
    知之事實。該靠行之車輛，在外觀上既屬經營人所有，乘客
    又無從分辨該車輛是否他人靠行營運，乘客於搭乘時，只能
    從外觀上判斷該車輛係某經營人所有，該車輛之司機係為該
    經營人服勞務，自應認該司機係為該經營人服勞務，而使該
    經營人負僱用人之責任，以保護交易之安全，亦有最高法院
    87年台上字第86號判決要旨足參。
  2.經查：
  (1)系爭車輛肇事時，係靠行登記於被告建興公司名下，並由被
    告建興公司按月向車主乙○○收取靠行費3 千元，且系爭事
    故發生時，系爭車輛外觀確有標示被告建興公司之行號名稱
    之事實，業據被告甲○○自承在卷（見本院卷第264 頁），
    證人乙○○則證稱：其為系爭車輛之所有權人，其將系爭車
    輛之證件交予被告建興公司保管，另僱請司機即被告甲○○
    開車，其每月須交付3 千元靠行費予建興公司，並可使用建
    興公司之發票，…甲○○的開車所得不用給建興公司抽成，
    …而是由其抽取報酬七成，由司機抽取報酬三成，其並未另
    外付司機薪水，但被告甲○○會將所有的承攬簽單交由其向
    公司請款等語（見本院卷第172 頁、第173 頁），復據被告
    提出汽車行照、異動登記書及汽車貨運業接受個別經營者（
    寄行）委託服務契約書各1 份為憑（見本院卷第4 頁、第27
    1 頁、第105 頁），故被告甲○○駕駛系爭車輛肇事時，係
    受僱於靠行在被告建興公司之車主乙○○，被告乙○○為被
    告甲○○之實際僱用人，惟被告甲○○在客觀上則係供被告
    建興公司使用為其服勞務，而受建興公司監督之人，揆諸前
    引說明，自應認被告建興公司亦為被告甲○○之僱用人。從
    而被告乙○○、建興公司均為被告甲○○之僱用人，被告甲○○執行職務時，因侵權行為致第三人受有損害時，被告建
    興公司、乙○○即應依民法第188 條第1 項規定，各與被告
    甲○○負連帶賠償責任。
  (2)被告建興公司固辯稱：其就受僱人之選任、監督已盡相當之
    注意等語（見本院卷第265 頁）。惟被告建興公司自承：只
    要車輛沒有違規情事，均接受靠行等情在卷（見本院卷第22
    5 頁），足見被告建興公司雖可預見系爭車輛將由車主本人
    或車主授權之其他駕駛人駕駛營業，然其於接受靠行申請時
    ，卻僅查核系爭車輛之監理違規資料，惟就系爭車輛駕駛人
    之資格卻未聞問，更無其他監督機制可言，自難認其已盡選
    任、監督受僱人之注意義務。
  (3)被告乙○○另辯稱：本件貨物運送乃被告甲○○擅自接案，
    其無從獲悉運送細節，自無從避免損害之發生，應予免責等
    語（見本院卷第224 頁）。惟：
  按為某種事業使用他人，於被用人執行事業加害於第三人時
    ，其使用主於選任被用人及監督其事業，已盡相當之注意，
    或雖注意仍不免發生損害者，使用主固不負賠償責任，但此
    種情形係為使用主之免責要件，使用主茍欲免其責任，即應
    就此負舉證之責；次按受僱人因執行職務，不法侵害他人之
    權利者，由僱用人與行為人連帶負損害賠償責任；但選任受
    僱人及監督其職務之執行，已盡相當之注意或縱加以相當之
    注意而仍不免發生損害者，僱用人不負賠償責任。民法第18
    8 條第1 項固定有明文。惟法律上所謂僱用主必須注意之趣
    旨，係預防受僱人執行業務發生危害之意，故注意範圍，除
    受僱人之技術是否純熟以外，尚須就其人之性格是否謹慎精
    細亦加注意，蓋性格狂放或粗疏之人執此業務，易生危害乃
    意中之事，有最高法院19年上字第3025號、20年上字第568
    號判例要旨足資參照。
  查被告乙○○僱用被告甲○○駕駛系爭車輛營業，約定肇事
    應由司機個人負責，其則負責系爭車輛營業所須之加油、保
    養、維修、稅金等事項，業據被告乙○○自承在卷（見本院
    卷第173 頁），顯見被告乙○○就其僱用以駕駛系爭車輛，
    執行業務之人，既無預防該受僱人執行業務所發生危害之意
    思，亦未就受僱人之技術純熟與否、其性格是否適於駕駛曳
    引車營業等項目加以考核，揆諸前揭說明，自難認被告乙○○就選任受僱人及監督其職務之執行，已盡相當之注意義務
    ，被告乙○○又未舉證證明其選任被告甲○○及監督其職務
    之執行，有何已盡相當之注意或縱加以相當之注意仍不免發
    生損害之情事，被告乙○○之前開辯解，洵非可採。
  3.綜上，被告建興公司、乙○○應各與被告甲○○負僱用人之
    連帶損害賠償責任。
  (三)被告傑運公司依系爭運送契約是否應負債務不履行之責任？
    否有民法第661 條或第634 條但書之免責事由存在？
  1.按運送人對於運送物之喪失、毀損或遲到，應負責任；債務
    人之代理人或使用人，關於債之履行有故意或過失時，債務
    人應與自己之故意或過失負同一責任。民法第634 條前段、
    224 條前段定有明文。再依系爭運送契約第8 條亦載明：被
    告傑運公司願以自有車輛承運，若不敷使用，願徵得台塑公
    司之同意調度同業車輛應急，而所調度之同業車及司機均視
    為傑運公司自有車輛及僱用之司機，其發生一切責任視為傑
    運公司之責任，即傑運公司亦負連帶賠償責任等語（見本院
    卷第148 頁）。查本件被告傑運公司因自有車輛不足，而透
    過綽號「曹仔」之男子向甲○○調車，請甲○○協助運送系
    爭機器之事實，業據證人戊○○證述在卷，並證稱：是朋友
    「曹仔」說傑運公司需要車輛，要其找人來幫忙，所以其於
    （97年）2 月6 日找甲○○來幫忙，要甲○○到碼頭找歐太
    太（即被告傑運公司負責人之妻）對她說是「曹仔」叫的車
    等語（見本院卷第174 頁），足認被告甲○○係被告傑運公
    司為業主台塑公司履行運送契約時之運送輔助人，而被告甲○○於運送系爭機器過程中，因過失毀損系爭機器乙節，則
    經本院審認如前，揆諸前揭規定，被告傑運公司自應負債務
    不履行之損害賠償責任。
  2.次按關於運送人之責任，只須運送物有喪失、毀損或遲到情
    事，經託運人或受貨人證明屬實，而運送人未能證明運送物
    之喪失、毀損或遲到係因不可抗力，或因運送物之性質，或
    因託運人或受貨人之過失所致者，則不問其喪失、毀損或遲
    到之原因是否為可歸責於運送人之事由，運送人均應負法律
    上或契約之責任。最高法院49年台上字第713 號著有判例可
    參。查本件被告傑運公司自承系爭機器毀損係因被告甲○○
    駕裝載、繫固及駕駛不當之過失所致，有被告傑運公司並對
    被告甲○○所提出之告知訴訟書狀1 份在卷可按（見本院卷
    第140 頁），是以本件運送物之毀損顯非不可抗力因素所致
    ，而無民法第634 條但書所載得免責之情事存在，應堪認定
    ，被告傑運公司依上開規定為免責之抗辯，自無可採。
  3.又按承攬運送者，謂以自己之名義，為他人之計算，使運送
    人運送物品而受報酬為營業之人，民法第660 條已有明定。
    本件被告傑運公司與訴外人即業主台塑公司間所締訂之運送
    契約抬頭雖載稱「卡車運輸承攬書」，惟究其契約內容乃約
    定運送人即被告傑運公司向台塑公司承攬自台塑公司所指定
    之高雄關所屬碼頭及各貨櫃場以散裝或併櫃裝運進口貨品之
    卡車運輸事宜（見本院卷第146 頁），是被告傑運公司乃系
    爭貨物運送之運送人，而非承攬運送人，自不得援引承攬運
    送之相關規定，以解免其運送人責任。況承攬運送人應以善
    良管理人之注意使他人為運送，其不僅就物品之接收、保管
    、運送人之選定，在目的地之交付，即就其他與運送有關之
    事項，如適當的選擇運送之時期，對於運送人為適當之指示
    等均應以善良管理人之注意為之，始得依民法第661 條但書
    規定主張免責，惟被告傑運公司就運送輔助人之選任、就系
    爭機器應如何繫固均未為適當之指示之監督，已如前述，被
    告傑運公司復未能舉證證明其就選任、監督運送等相關事項
    上已盡善良管理人注意義務，其辯稱就系爭機器運送已盡善
    良管理人責任云云，自無足採。
  (四)本件系爭機器貨損有無公路法第64條第2 項或民法第639 條
    第1 項規定之適用？有無契約賠償上限之限制？
  1.按「公路法第64條第1 項固規定，汽車或電車運輸業遇有行
    車事故，致人、客傷害、死亡、或財物毀損、喪失時，應負
    損害賠償責任。但經證明其事故之發生係因不可抗力或非由
    於汽車或電車運輸業之過失所致者，不負損害賠償責任。此
    為舉證責任轉換之規定，為使汽車或電車行車事故之被害人
    ，向汽車或電車運輸業者請求損害賠償，毋須依民法一般侵
    權行為規定舉證證明加害人有故意或過失，即得為之，而汽
    車或電車運輸業者須舉證證明其無過失，始能免責。此乃有
    關侵權行為之特別規定，而非民法第634 條運送人責任之特
    別規定。上訴人不得以之作為其運送人債務不履行責任之免
    責依據。」，有最高法院83年台上字第2341號判決足資參照
    。亦即，被害人倘已依一般侵權行為規定，證明加害人之故
    意或過失，即不受該求償金額之限制，否則，反將不當損及
    被害人之權益。從而，本件被告傑運公司既應依系爭運送契
    約負債務不履行損害賠償責任，業經本院審認如前，則揆諸
    上開說明，則其自不得再引公路法第64條第2 項規定主張限
    制責任。又本件原告既已舉證證明被告即司機甲○○於運送
    系爭機器過程中確有過失，則被告甲○○與其僱用人即被告
    建興公司、乙○○即應依一般侵權行為負全額之損害賠償責
    任。
  2.按金錢、有價證券、珠寶或其他貴重物品，除託運人於託運
    時報明其性質及價值者外，運送人對於其喪失或毀損，不負
    責任，為民法第639 條第1 項所明定。該條所定規定之「貴
    重物品」，應係指與金錢、有價證券、珠寶相當者而言，即
    必與金錢、有價證券、珠寶性質類似，其體積巧小，應施以
    特別注意而運送，價值昂貴，毀損滅失時不易以體積衡量其
    價值者為限。本件遭毀損之系爭機器重量為248.315 公斤，
    其中3 件管束輔助H 型鋼長315 公分、寬15公分、高20公分
    ，體積龐大，業據進口報單、公證公司報告載述至明（見本
    院卷第115 頁、第109 頁），並有照片4 幀在卷為憑（即本
    院卷第61頁下方4 幀照片中央所顯示，略成方型之機件），
    是自系爭機器之外觀已有充分的機會讓運送人於運送時採特
    別防範的措施，同時亦可酌予提高運費，或以保險之方式分
    攤風險，參照前揭意旨，自不應再適用民法第639 條第1 項
    之規定免責。被告以系爭機器固未於上開民法規定所免責的
    範圍，然其價值高達800 餘萬元，較之有價證券、珠寶等物
    品乃有過之而無不及，自應認係屬該條所規定之其他貴重物
    品，且託運人於託運時未報明該系爭船用主機之性質及價值
    ，即應符合上開免責規定之要件，主張應予免責云云，核與
    前揭規定意旨不合，而不足採。
  3.依系爭運送契約第7 條約定：被告傑運公司對承運之物品應
    依民法第2 篇第2 章第16節運送營業規定負運送人責任，如
    非因故意之行為致運送物有毀損、喪失、短少、遲到等損害
    ，傑運公司除按運送物到廠（目的地）總成本之價值計算其
    賠償負全額賠償外，並按該貨物進口價格（不含關稅）加20
    % 計付懲罰性違約金（見本院卷第147 頁），足見系爭運送
    契約就系爭機器貨損之賠償數額並無賠償上限之約定，被告
    傑運公司辯稱願依保險金之一成賠付損害云云，洵屬無據。
  (五)原告主張依保險代位、債權讓與、系爭運送契約及民法第18
    4 條、第188 條第1 項、民法第191 條之2 之侵權行為法律
    關係向各該被告求償，有無理由？若有，則可求償之金額為
    若干？
  1.按被保險人因保險人應負保險責任之損失發生，而對於第三
    人有損失賠償請求權者，保險人得於給付賠償金額後，代位
    行使被保險人對於第三人之請求權，保險法第53條第1 項前
    段定有明文。又保險法第53條第1 項規定之保險人代位權，
    係本於法律規定之債權移轉，保險人於給付被保險人賠償金
    額後，自無待被保險人另為移轉之行為，即當然取得代位行
    使對於第三人之請求權。
  2.查被告傑運公司依系爭運送契約應對訴外人即業主台塑公司
    負債務不履行損害賠償責任，被告甲○○及其僱用人被告建
    興公司、乙○○則應依民法第184 條第1 項前段、第188 條
    規定，就系爭機器貨損對台塑公司負連帶損害賠償責任，業
    經本院審認如前。又訴外人即被保險人台塑公司就系爭機器
    與原告訂有保險契約，且經原告給付台塑公司賠償金8,651,
    568 元之事實，亦為兩造所不爭執，已如前述（見本院卷第
    113 頁、第112 頁），上開賠償金額復未逾系爭機器運抵運
    送地之價格美金264,170 元（見本院卷第115 頁進口報單）
    ，是以原告主張於扣除機器殘值後，自台塑公司受讓該公司
    對被告等人之損害賠償請求權8,420,058 元，自屬有據。
  3.次按不真正連帶債務，係數債務人基於不同之債務發生原因
    ，就同一內容之給付，對於同一債權人各負全部給付義務，
    因一債務人給付，他債務人即同免其責任。最高法院著有92
    年台上字第1540號判決意旨足資參佐。本件被告傑運公司係
    依系爭運送契約負債務不履行損害賠償責任，被告甲○○、
    則因民法第184 條第1 項前段規定負債權行為損害賠償責任
    ，被告建興公司、乙○○則各依民法第188 條第1 項規定與
    被告甲○○負連帶賠償之責，是各該被告係基於不同債務發
    生原因，就同一損害賠償給付內容，對原告各負給付義務，
    揆諸前開說明，被告傑運公司與被告甲○○、建興公司、乙○○等人為不真正連帶債務人，因其中一被告給付損害賠償
    ，其餘被告即免其責任。
  4.從而，原告基於保險代位、債權讓與、系爭運送契約及侵權
    行為損害賠償等法律關係，請求被告傑運公司給付、或被告
    甲○○與被告建興公司連帶給付、或被告甲○○與被告乙○○連帶給付原告8,420,058 元及自追加被告書狀繕本送達被
    告乙○○之翌日起（即97年4 月11日起，見本院卷第216 頁
    送達回證）至清償日止，按年息5%計算之法定遲延利息，而
    於被告傑運公司或被告甲○○、建興公司、乙○○給付上開
    損害賠償時，在其給付範圍內，其他被告免給付義務，洵屬
    正當，應予准許。
五、本件原、被告均陳明願供擔保，聲請宣告假執行、免為假執
    行，核於法均無不合，爰分別酌定相當擔保金額准許之。
據上論結，原告之訴為有理由，依民事訴訟法第78條、第85條第
1 項、第85條第2 項，第390 條第2 項、第392 條第2 項，判決
如主文。
中    華    民    國    97    年    6     月    30    日
                  民事第一庭  法  官  賴文姍
正本係照原本作成。
如不服本判決，應於送達後20日內，向本院提出上訴狀並表明上
訴理由，如於本判決宣示後送達前提起上訴者，應於判決送達後
10日內補提上訴理由書（須附繕本）。
中    華    民    國    97    年    6     月    30    日
                              書記官  林秀珍


司法院資訊處製作；財團法人民間司法改革基金會備份。
